【裁判字號】    92,台上,5184
【裁判日期】    920918
【裁判案由】    誣告等罪
【裁判全文】
最高法院刑事判決                              九十二年度台上字第五一八四號
    上  訴  人    甲○○
    被      告    丙○○
                  乙○○
右上訴人因自訴被告等誣告等罪案件，不服台灣高等法院高雄分院中華民國九十年一
月九日第二審判決︵八十九年度上訴字第一七六三號，自訴案號：台灣高雄地方法院
八十九年度自字第一六六號︶，提起上訴，本院判決如左：
    主  文
上訴駁回。
    理  由
一、誣告部分：
按刑事訴訟法第三百七十七條規定，上訴於第三審法院，非以判決違背法令為理由，
不得為之。是提起第三審上訴，應以原判決違背法令為理由，係屬法定要件。如果上
訴理由狀並未依據卷內訴訟資料，具體指摘原判決不適用何種法則或如何適用不當，
或所指摘原判決違法情事，顯與法律規定得為第三審上訴理由之違法情形，不相適合
時，均應認其上訴為違背法律上之程式，予以駁回。本件上訴人即自訴人甲○○上訴
意旨略稱：(一)、被告丙○○於民國八十九年三月六日上午九時三十分許，在台灣高雄
地方法院第十法庭，該院審理八十七年度自字第五四二號誣告案︵甲○○自訴丙○○
、乙○○等誣告案︶時供稱﹁甲○○前科累累，一邊收人家租金，一邊不繳租金，沒
收人家的錢又不給人家住，鬧到警察局……前任後勁派出所主管曾揚言要將甲○○提
報流氓﹂等語；被告乙○○於該日，在台灣高雄地方法院第十法庭，該院審理前開八
十七年度自字第五四二號誣告案件時供稱﹁甲○○到處欺侮女工，欺侮他們公務員，
專門租房子不付房租，就是用這種手段來要人家的錢，法官被他氣得大罵他，陳麗卿
說她︵陳麗卿︶不敢來出庭，是因甲○○說她︵陳麗卿︶如出庭作偽證，要她死得很
難看……警察要將甲○○提報為流氓，因甲○○專門騙人﹂等語。惟前任後勁派出所
主管蔡春信曾到庭證稱並無要將上訴人提報流氓情事，可見被告等所稱上情並非實在
，顯有虛構事實故意誣指上訴人犯罪，理應成立誣告罪，乃原判決就此不利於被告等
之證據，未予說明何以不予採納之理由，自有判決理由不備之違法。(二)、原判決係以
乙○○所稱﹁陳麗卿說她︵陳麗卿︶不敢來出庭，是因甲○○說她︵陳麗卿︶如出庭
作偽證，要她死得很難看﹂云云之供詞，係聽自陳麗卿予以轉述，並無惡意，資為論
斷乙○○無罪之理由，然原審未就上訴人是否確有對陳麗卿說如陳麗卿出庭作偽證，
則要陳麗卿死得難看云云，予以調查，遽認乙○○並無誣告之犯意，顯有應於審判期
日調查之證據而未予調查之違法。又上訴人曾聲請傳訊鄭金修以究明被告等之供詞是
否真實︵見原審卷第七十八頁︶，原審未予傳喚調查，亦有應於審判期日調查之證據
而未予調查之違法云云。
惟查：(一)、刑法誣告罪之成立，以意圖他人受刑事或懲戒處分，向該管公務員為虛偽
之告訴、告發、報告者為構成要件，所謂虛偽係指明知無此事實故意捏造而言，故該
項犯罪，不特須指出完全出於虛構或憑空捏造之具體事實，足以使人受刑事或懲戒處
分，且須明知其為虛偽，具有故意構陷之情形始能成立，如所告尚非全然無因，或對
於事實有所誤認，或懷疑有此事實，或以為有此嫌疑而為申告，祇因缺乏積極證明，
以致不能證明其所訴之事實為真實，縱被訴人不負刑責，而告訴人本缺乏誣告之故意
，自難令負誣告責任。原判決據此見解，並說明被告等縱於前開台灣高雄地方法院八
十七年度自字第五四二號誣告案件︵被告等亦為該案之被告︶有向承審法官供述﹁甲
○○前科累累，一邊收人家租金，一邊不繳租金，沒收人家的錢又不給人家住……前
任後勁派出所主管曾揚言要將甲○○提報流氓﹂等上訴人所指之前述供詞，實因雙方
為租屋而生糾葛，迭經訴訟而引起情感之不滿，其措詞或有強烈而失真，亦屬審理中
基於攻擊、防衛、辯解而為之陳述，難認有使上訴人受刑事處分之犯意，尚與誣告罪
之要件不符之理由。因之，縱後勁派出所主管蔡春信到庭證稱並無要將上訴人提報流
氓情事屬實，亦僅能證明被告等於審理中所稱後勁派出所主管蔡春信要將上訴人提報
流氓部分並不實在而已，仍不能以此遽認被告等應成立誣告罪，是後勁派出所主管蔡
春信之證詞，仍不足作為被告等應成立誣告罪之理由，從而，原判決未予說明不採納
蔡春信之證詞，亦與判決理由不備之違法情形不相適合。(二)、以判決有應於審判期日
調查之證據未予調查及不載理由之違背法令情形為第三審上訴理由者，必須於理由狀
內具體敘明其所指原審未調查之證據如何與待證事實具有重要之關係，確為認事用法
之基礎，確有調查之必要性，因原審未予調查，又未說明不予調查之理由，致原審判
決結果迥異，如予調查，必能推翻原判決結果，始足認為與刑事訴訟法第三百七十九
條第十款及第十四款上段所定違法事由相當，而得執為適法之第三審上訴理由；否則
其判決之訴訟程序上瑕疵，既與各該法定違法事由不相適合，復不足認為於原判決結
果有影響，依同法第三百八十條規定，仍不得資為適法之第三審上訴理由。乙○○所
為前述之供詞，係因聽信陳麗卿之陳述而傳述，已據陳麗卿於第一審證述明確︵見第
一審卷第一三九頁正反面︶，則乙○○當無虛構事實誣陷上訴人之情事。縱陳麗卿對
乙○○所稱上情並非實在，亦不影響乙○○無罪之認定，自無調查﹁甲○○是否確有
對陳麗卿說如陳麗卿出庭作偽證，要陳麗卿死得很難看﹂是否真實之必要，原審就此
未予調查，亦與應於審判期日調查之證據而未予調查之違法有別。至於上訴人聲請傳
訊鄭金修以調查上訴人是否有一邊收人租金，一邊不繳租金，沒收人家的錢又不讓人
家住，及到處欺侮女工等情事。亦僅能究明上訴人有無上述行為及被告等於審理中所
述是否真實而已，惟被告等於前述台灣高雄地方法院八十七年度自字第五四二號誣告
案件之供詞，其措詞或有強烈而失真，亦屬審理中基於攻擊、防衛、辯解而為之陳述
，實難認有使上訴人受刑事處分之犯意，仍不能以此遽認被告等成立誣告罪。故原審
未予傳喚調查，亦與應於審判期日調查之證據而未予調查之違法不相適合，雖原判決
未予說明不為傳喚調查之理由，其訴訟程序稍欠完備，然依刑事訴訟法第三百八十條
之規定，仍不得為適法之第三審上訴理由。關於誣告部分，上訴意旨所指摘事項，顯
與法律規定得為第三審上訴理由之違法情形不相適合，此部分之上訴違背法律上之程
式，應予駁回。
二、誹謗、妨害信用部分：
按刑事訴訟法第三百七十六條所列各罪之案件，經第二審判決者，不得上訴於第三審
法院，刑事訴訟法第三百七十六條定有明文。本件上訴人自訴被告等犯有刑法第三百
十條第一項之誹謗罪、第三百十三條之妨害信用罪，查該等罪核屬刑事訴訟法第三百
七十六條第一款之案件。依上開說明，既經第二審判決，自不得上訴於第三審法院，
上訴人竟復一併提起上訴，顯為法所不許。
據上論結，應依刑事訴訟法第三百九十五條前段，判決如主文。
中      華      民      國    九十二    年      九      月     十八     日
                              最高法院刑事第九庭
                                  審判長法官  陳  炳  煌
                                        法官  陳  正  庸
                                        法官  韓  金  秀
                                        法官  吳  信  銘
                                        法官  徐  文  亮
      右正本證明與原本無異
                                              書  記  官
中      華      民      國    九十二    年      九      月    二十四    日


司法院資訊處製作；財團法人民間司法改革基金會備份。
